臺灣高雄地方法院民事判決　　　　　　　　　　　　九十三年度簡上字第二六六號
　　上　訴　人　乙○○
　　　　　　　　甲○○
　　被　上訴人　高雄縣仁武鄉農會
　　法定代理人　丙○○
　　訴訟代理人　丁○○
當事人間請求給付借款事件，上訴人對於民國九十三年八月三十日本院高雄簡易庭九
十三年度雄簡字第二三七七號第一審判決提起上訴，經本院於九十三年十二月二日言
詞辯論終結，判決如下：
    主      文
上訴駁回。
第二審訴訟費用由上訴人負擔。
    事實及理由
一、本件上訴人乙○○經合法通知，未於言詞辯論期日到場，核無民事訴訟法第三百
    八十六條各款所列情形，爰依被上訴人之聲請，由其一造辯論而為判決。
二、被上訴人起訴主張：訴外人洪丁壬於民國八十年一月十一日，邀同上訴人之被繼
    承人洪天景（於八十年七月二十三日死亡）為連帶保證人，向被上訴人借款新台
    幣（下同）三十五萬元，約定自八十年一月十一日起至八十二年一月十一日止，
    按月攤還本息，利息按年利率百分之十二計算（被上訴人僅請求百分之九點五五
    ），如未按期繳款，債務視為全部到期，並自遲延時起至清償日止，其逾期在六
    個月以內者，按上開利率百分之十，其逾期超過六個月以上者，按上開利率百分
    二十給付違約金，詎該筆借款自八十六年一月十六日起未按期繳納本息，尚餘本
    金二十九萬七千五百元及利息、違約金未清償，上訴人為被繼承人洪天景之繼承
    人，且均未拋棄繼承，自應就該筆借款負連帶清償責任，爰依據消費借貸、連帶
    保證及繼承之法律關係，於原審聲明：上訴人應連帶給付二十九萬七千五百元，
    及自八十六年一月十六日起至清償日止，按年息百分之九點五五計算之利息，並
    按上開利率百分之二十計算違約金。原審調查審認後，判決上訴人應連帶給付被
    上訴人二十九萬七千五百元，及自八十八年五月二十一日起至清償之日止，按年
    息百分之九點五五計算之利息，並自八十六年一月十六日起至清償日止，按上開
    利率百分之二十計算之違約金，且依職權就被上訴人勝訴部分宣告假執行。茲因
    上訴人不服原審判決，提起上訴，除援用原審主張及陳述外，並於本院補陳︰上
    訴人所負債務為連帶債務，被上訴人本得就連帶債務人之一人或數人為請求等語
    。爰於本院聲明：駁回上訴人之上訴。
三、上訴人則以：繼承人有數人時，在分割遺產前，各繼承人對於遺產全部為公同共
    有，民法第一千一百五十一條定有明文，本件被繼承人洪天景有繼承人九位，且
    未分割遺產，其債務為全體繼承人公同共有，被上訴人起訴時應以全體繼承人為
    共同被告，卻僅向上訴人二人起訴請求，當事人並未適格。又被繼承人洪天景之
    債務由全體繼承人繼承，其性質上係屬連帶債務無疑，依民法第二百七十一條及
    第二百八十條規定，被上訴人自應依繼承之比例，向各繼承人請求應負擔之分擔
    額，卻向上訴人二人為全部債務之請求，自有違誤。再被上訴人之計息，雖未超
    過法定遲延利息上限，惟仍超過上訴人之負擔，應酌減利息及違約金。另上訴人
    並未繼承被繼承人洪天景之遺產，且本件借款有擔保品，被上訴人應先拍賣擔保
    品後，再就不足額請求，原審判令上訴人應給付系爭借款及利息、違約金，顯有
    未當等語，資為抗辯。並聲明：(一)原判決關於命上訴人連帶給付被上訴人二十九
    萬七千五百元，及自八十八年五月二十一日起至清償之日止，按年息百分之九點
    五五計算之利息，並自八十六年一月十六日起至清償日止，按上開利率百分之二
    十計算之違約金，與該部分假執行之宣告，暨命負擔訴訟費用部分之裁判均廢棄
    。(二)右廢棄部分被上訴人在第一審之訴及其假執行之聲請均駁回。
四、兩造不爭執之事項：
（一）訴外人洪丁壬於八十年一月十一日，邀同上訴人之被繼承人洪天景為連帶保證
      人，並以洪天景所有之高雄縣橋頭鄉○○段第一七八地號土地設定最高限額抵
      押權予被上訴人，向被上訴人借款三十五萬元，約定自八十年一月十一日起至
      八十二年一月十一日止，按月攤還本息，利息按年利率百分之十二計算，如未
      按期繳款，債務視為全部到期，並自遲延時起至清償日止，其逾期在六個月以
      內者，按上開利率百分之十，其逾期超過六個月以上者，按上開利率百分二十
      給付違約金，該筆借款自八十六年一月十六日起未按期繳款，尚餘本金二十九
      萬七千五百元未清償，並有擔保放款借據、土地登記謄本各一份附卷可稽（見
      原審卷第七頁，本院卷第三七、三八頁）。
（二）被繼承人洪天景於八十年七月二十三日死亡，其繼承人除上訴人二人外，尚有
      洪丁壬、許洪秀雀、吳洪秀、朱洪蜜、唐洪雪、洪秀珠、洪秀琴七人，且均未
      拋棄繼承，並有洪天景除戶謄本、繼承系統表、繼承人戶籍謄本、敘明繼承人
      未拋棄繼承之本院九十三年四月八日（九三）雄院貴民愛行字第一五六七五號
      函在卷足憑（見原審卷第九、十、二九頁，本院卷第二六至三六頁）。
五、依兩造前開主張及陳述觀之，本件之爭點，即在於：(一)被上訴人是否應以被繼承
    人洪天景之全體繼承人為共同被告？其請求上訴人二人負全部給付之責任，是否
    有理由？(二)被上訴人是否應先拍賣抵押物，始可向連帶保證人求償？(三)本件利息
    及違約金之約定，是否過高而應予以酌減？本院分述判斷意見如下：
（一）被上訴人是否應以被繼承人洪天景之全體繼承人為共同被告？其請求上訴人二
      人負全部給付之責任，是否有理由？
    １、按繼承人對於被繼承人之債務，負連帶責任；連帶債務之債權人，得對於債
        務人中之一人或數人或其全體，同時或先後請求全部或一部之給付，民法第
        一千一百五十三條第一項及第二百七十三條第一項分別定有明文。又「某甲
        之繼承人雖不僅被上訴人一人，但依民法第一千一百五十三條第一項之規定
        ，被上訴人對於某甲之債務既負連帶責任，則上訴人僅對被上訴人一人提起
        請求履行該項債務之訴，按諸民法第二百七十三條第一項之規定自無不可，
        乃原審認為必須以繼承人全體為共同被告，將上訴人對於被上訴人之訴駁回
        ，實屬違法」（最高法院二十七年上字第二五八七號判例要旨參照）。基此
        ，繼承人對被繼承人之債務既負連帶責任，則被繼承人之債權人本得對繼承
        人其中一人或數人為請求，而無須對全體為請求，即無共同起訴之必要，是
        以被上訴人對被繼承人洪天景之繼承人中之上訴人二人提起本件訴訟，自屬
        當事人適格，上訴人辯稱被上訴人應以被繼承人洪天景之全體繼承人為共同
        被告云云，洵無足採。
    ２、又民法第二百七十一條規定：「數人負同一債務或有同一債權，而其給付可
        分者，除法律另有規定或契約另有訂定外，應各平均分擔或分受之；其給付
        本不可分而變為可分者亦同。」此所謂法律另有規定或契約另有訂定，即指
        數人負同一債務或有同一債權，而其給付雖可分，依法律之規定或契約之約
        定，應適用連帶之債、不可分之債、準共有或公同共有等規定之情形而言，
        亦即，可分之債須無上述各規定之適用時，始有適用餘地，屬於補充規定之
        性質，因此，民法第二百七十一條規定雖係針對可分之債即給付可分者所為
        之規定，惟適用前提須以法律或契約無另有規定或約定者為限，始由數人平
        均分擔債務或分受債權，本件上訴人所負之債務為連帶債務，業如前述，被
        上訴人自得依據民法第二百七十三條規定，向連帶債務人中之上訴人二人請
        求全部之給付，而無民法第二百七十一條規定之適用餘地。另民法第二百八
        十條固規定：「連帶債務人相互間，除法律另有規定或契約另有訂定外，應
        平均分擔義務，但因債務人中之一人應單獨負責之事由所致之損害及支付之
        費用，由該債務人負擔。」惟此乃針對連帶債務人相互間之內部求償規定，
        連帶債務人尚不得以此對抗債權人，上訴人辯稱被上訴人應依繼承之比例，
        向各繼承人請求應負擔之分擔額云云，洵屬無據。
（二）被上訴人是否應先拍賣抵押物，始可向連帶保證人求償？按「上訴人既係連帶
      保證人，應與主債務人負同一清償責任，而被上訴人對於主債務人就實行擔保
      物權受清償，或起訴請求保證人清償，既得擇一行使，則對於與主債務人負同
      一清償責任之上訴人，自亦得擇一請求」（最高法院六十九年台上字第一九六
      四號判例參照）。又按債權人為實現其債權而聲請法院強制執行時，究持法院
      所為之確定終局判決或准許拍賣抵押物裁定為執行名義，或持該二者同時為之
      ，本悉由債權人自行決定，從而，本件被上訴人於抵押物拍賣前提起本件訴訟
      ，並無不可，上訴人所稱應先拍賣抵押物，再就就不足額部分請求云云，委不
      足採。
（三）本件利息及違約金之約定，是否過高而應予以酌減？
      按民法第二百零五條規定：「約定利率，超過週年百分之二十者，債權人對於
      超過部分之利息，無請求權。」基此，縱然約定利率超過週年百分之二十者，
      亦僅係超過部分無請求權，並非約定無效，更何況本件約定利率僅百分之十二
      ，且被上訴人起訴時已將利率調降為百分之九點五五為請求，尚屬合理，上訴
      人辯稱利息過高云云，並無理由。又上訴人辯稱：被上訴人請求之違約金過高
      云云，惟本院審酌被上訴人請求之違約金利率為百分之一點九一（計算式：
      9.55% ×20%=1.91%）， 尚非過高，且目前景氣已漸復甦，被上訴人辯稱違約
      金過高云云，亦不足取。
六、綜上所述，被上訴人對被繼承人洪天景之繼承人中之上訴人二人提起本件訴訟，
    屬當事人適格，且被上訴人得請求上訴人二人負全部給付之責任，其於抵押物拍
    賣前提起本件訴訟，並無不可，本件利息及違約金之約定並未過高，從而，原審
    依據被上訴人之請求，為被上訴人部分勝訴之判決，並無違誤，上訴人之上訴，
    為無理由，應予駁回。
七、結論：本件上訴為無理由，依民事訴訟法第三八十五條第一項前段、第四百三十
    六條之一第三項、第四百四十九條第二項、第一項、第七十八條，判決如主文。
中　　  華  　　民　  　國  　九十三  　年   　十二　   月 　　十六 　　日
                                臺灣高雄地方法院民事第五庭
                                    審判長法  官 陳嘉惠
                                          法  官 郭慧珊
                                          法  官 秦慧君
正本係照原本作成。
本判決不得上訴。
中　　  華  　　民　  　國  　九十三  　年   　十二　   月 　　十六 　　日
                                      法院書記官 馮欽鳳
